【裁判字號】    89,簡上,75
【裁判日期】    900627
【裁判案由】    容忍過水權
【裁判全文】
臺灣彰化地方法院民事裁定  八十九年度簡上字第七五號
    上  訴  人  乙○○
                甲○○
    被 上訴 人  丙○○
右當事人間請求容忍過水權事件，上訴人為訴之追加，本院裁定如左：
    主      文
上訴人追加之訴駁回。
訴訟費用由上訴人負擔。
    理      由
一、按在第二審為訴之變更或追加，於當事人之審級利益，殊有妨礙，故民事訴訟法
    第四百四十六條第一項規定：訴之變更或追加，非經他造同意，不得為之。又同
    條但書規定第二百五十五條第一項第二款至第六款情形，不必得他造之同意，即
    得為之，惟第二百五十五條第一項第七款「不甚礙被告之防禦及訴訟之終結者」
    並不在第四百四十六條不必得他造同意規定之列，換言之，第二審法院不得依職
    權認定不甚礙被告之防禦及訴訟之終結者，而准許原告為訴之變更或追加。又原
    告在第二審依前開規定，固得以請求之基礎事實同一者，不必得他造之同意，即
    得為訴之變更或追加，惟所謂請求之基礎事實同一者，應以先後兩請求之主要爭
    點共通，而就原請求之訴訟資料及證據資料，得期待後請求之審理予以利用，始
    足當之。
二、經查：本件上訴人於民國八十七年十二月二十三日所提第一審之訴，係本於民法
    第七百七十九條第一項規定過水權之法律關係，請求判決被上訴人所有坐落彰化
    縣員林鎮○○段六一七─四一地號，地目水，面積○‧○○五四公頃如地籍圖所
    示原溝渠部份，應容忍上訴人所有同段六二三─九七、六二三─七地號等二筆土
    地之排泄家用之水排至莒光路溝道；及被上訴人應將已充塞之溝道恢復原狀。嗣
    於八十九年六月一日第二審訴訟程序進行中，未得被上訴人之同意，另本於契約
    、時效取得地役權、侵權行為等法律關係，及誠信、權利濫用等原則，主張基於
    同一基礎事實，且不甚礙被上訴人之防禦及訴訟之終結，而追加新訴，聲明同前
    。
三、惟查：高地所有人之過水權乃民法就土地利用作最低度之調節與規制，以相鄰土
    地為限，性質上乃所有權內容之限制或擴張之範疇，其主要之基礎事實，乃溝渠
    地與排水地有高低勢之別，目的則為使浸水之地乾涸，或排泄家用農工業用之水
    ，以至河渠或溝道；與時效取得地役權，並不以相鄰土地為限，且其基礎事實係
    以需役地所有權人主觀上須以行使地役權之意思，客觀上因二十年間，或十年間
    ，和平、繼續、表見（公然）以他人土地供自己土地便宜之用，而取得用益物權
    顯然有別；亦與當事人以發生私法上效果為目的之相對立合致之意思表示而成立
    契約有間；又侵權行為損害賠償請求權，其基礎事實則以行為人主觀上應出於故
    意或過失，客觀上因其故意或過失行為，致損害被害人之權利而成立，亦與過水
    權之基礎事實並非同一，至為顯然。至於誠信原則及禁止權利濫用係民法規範行
    使權利及履行義務之指導原則，並非直接發生權利義務之法律關係，權利人行使
    權利若有違反上開指導原則，其法律效果僅不生行使權利之本來效果而已，至多
    債務人得援引作為抗辯，自不得以之作為請求權基礎。是以上訴人先後請求之主
    要爭點難謂有何共通之處，亦難期待後請求之審理得逕就原請求之訴訟資料及證
    據資料予以利用，故上訴人本於契約、時效取得地役權、侵權行為等法律關係及
    誠信、權利濫用等原則追加新訴，主張新訴之基礎事實與原請求同一，及不甚礙
    被上訴人之防禦及訴訟之終結云云，核與前開規定顯有未合，不應准許。
四、依民事訴訟法第四百六十三條、第二百四十九條第一項第六款、第九十五條、第
    七十八條，裁定如主文。
中      華      民      國    九十      年      六      月    二十七    日
                                    臺灣彰化地方法院民事第三庭
~B審判長法      官  何志通
~B      法      官  郭千黛
~B      法      官  陳正禧
右正本係照原本作成。
本件不得抗告。
~B      法院書記官  鄭秀鑾
中      華      民      國    九十      年      七      月      二        日


司法院資訊處製作；財團法人民間司法改革基金會備份。
